ACORDAO-COMPLETO-2580291

ACÓRDÃO 549/2023 ATA 11/2023 - PLENÁRIO

VISTOS, relatados e discutidos estes autos de representação impetrada pela empresa 5 Estrelas Serviços Infinity Ltda. em decorrência de irregularidades no Pregão Eletrônico SRP 5/2022, do Comando da 1ª Região Militar;
ACORDAM os Ministros do Tribunal de Contas da União, reunidos em Sessão do Plenário, ante as razões expostas pelo Relator, em:
9.1. conhecer da presente representação, uma vez que estão satisfeitos os requisitos de admissibilidade previstos nos arts. 235 e 237, inciso VII, do RITCU c/c o art. 113, § 1º, da Lei 8.666/1993 e no art. 103, §1º, da Resolução-TCU 259/2014, para, no mérito, considerá-la parcialmente procedente;
9.2. determinar ao Comado da 1ª Região Militar, com fundamento no art. 4º, inciso I, da Resolução-TCU 315/2020, que, no prazo de 60 (sessenta) dias:
9.2.1. promova a anulação dos itens 1 a 10, 16 e 17 (serviços de transporte internacional) do Pregão Eletrônico SRP 5/2022;
9.2.2. instaure nova licitação para contratação dos serviços de transporte internacional, após escoimados os vícios identificados nesta representação. 
9.3. dar ciência ao Comando da 1ª Região Militar, com fundamento no art. 9º, inciso I, da Resolução-TCU 315/2020, sobre as seguintes impropriedades/falhas, identificadas no Pregão Eletrônico SRP 5/2022, para que sejam adotadas medidas internas com vistas à prevenção de outras ocorrências semelhantes:
a)  ausência de justificativa nos estudos técnicos preliminares para a exigência contida no subitem 9.11.1.1.1 do edital do certame, que dispõe sobre a comprovação de experiência prévia por parte das licitantes de, no mínimo, três anos na prestação dos serviços, em afronta à jurisprudência do TCU (Acórdãos 2.870/2018 e 925/2019, ambos do Plenário) ; 
b)  ausência de justificativa nos estudos técnicos preliminares para a previsão no edital de possibilidade de adesão à ata de registro de preços por órgãos ou entidades não participantes, em afronta à jurisprudência do TCU (Acórdão 757/2015-TCU-Plenário) , uma vez que a utilização da ata de registro de preços por órgãos e entidades da Administração Pública deve ser devidamente justificada, com elementos que demonstrem os ganhos de eficiência, a viabilidade e a economicidade de tal medida, não podendo ser aceita, como justificativa, a mera transcrição do art. 22 do Decreto 7.892/2013; e
c)  pesquisa de preços realizada exclusivamente junto a potenciais fornecedores, sem que tenha sido comprovada a impossibilidade de obtenção de preços praticados em contratações semelhantes por outros órgãos da Administração Pública, em desconformidade com o art. 5º, § 1º, da IN Seges 73/2020.
9.4. informar ao Comando da 1ª Região Militar, à sociedade empresária Mundial Residence Transportes e Logística Ltda. e à empresa representante sobre este acórdão, destacando que o relatório e o voto que fundamentam a deliberação ora encaminhada podem ser acessados por meio do endereço eletrônico www.tcu.gov.br/acordaos; e 
9.5. arquivar os presentes autos, nos termos do art. 169, III, do Regimento Interno/TCU, sem prejuízo de que a AudContratações monitore a determinação supra.

Representação sobre possíveis irregularidades em pregão eletrônico para contratação de empresa especializada em serviço de transporte nacional e internacional de mobiliário em geral, cargas, documentos, bagagem, veículos e demais objetos de propriedade ou de interesse da 1ª Região Militar.

Comando da 1ª Região Militar.

3. Representante: 5 Estrelas Serviços Infinity Ltda. (32.915.001/0001-52).
3.1. Interessada: Mundial Residence Transportes e Logística Ltda. (00.502.302/0001-68).

13.1. Ministros presentes: Bruno Dantas (Presidente), Walton Alencar Rodrigues, Benjamin Zymler, Vital do Rêgo, Jorge Oliveira, Antonio Anastasia e Jhonatan de Jesus (Relator).
13.2. Ministros-Substitutos presentes: Augusto Sherman Cavalcanti, Marcos Bemquerer Costa e Weder de Oliveira.

JHONATAN DE JESUS

Adoto como relatório a instrução de mérito elaborada no âmbito da então Secretaria de Controle Externo de Aquisições Logísticas - Selog (peça 120) , que contou com o parecer favorável da chefia imediata (peça 121) e o da unidade técnica (peça 122) , a seguir transcrita:
"INTRODUÇÃO
Trata-se de representação a respeito de possíveis irregularidades ocorridas no pregão - SRP 5/2022, sob a responsabilidade do Comando da 1ª Região Militar, com valor estimado de R$ 136.509.043,55, cujo objeto é a contratação de empresa especializada em serviço de transporte nacional e internacional de mobiliário em geral, cargas, documentos, bagagem, veículos e demais objetos de propriedade ou de interesse da 1ª RM, compreendendo desmontagem, embalagem, retirada do local de origem, descarga dos bens transportados e montagem dos mesmos para o seu respectivo destino, abrangendo todos os meios de transportes existentes e necessários na execução do serviço, dentro do prazo estipulado. 
O órgão gerenciador suspendeu o contrato resultante do certame para os serviços de transporte internacional até a decisão de mérito do TCU (peça 37, p. 2) . Questionados quanto à assinatura dos contratos, os órgãos participantes informaram que os ajustes resultantes do certame não foram assinados (peças 98 e 115) .   
HISTÓRICO
O representante alegou, em suma, a ocorrência das seguintes irregularidades:
a) 	apesar de ter apresentado a melhor oferta para todos os dezessete itens que compõem o objeto do certame, foi indevidamente inabilitado, por não ter comprovado os três anos de experiência em transporte internacional, nos itens de 1 a 10, 16 e 17, conforme exigência de qualificação técnica inserida no edital; 
b) 	a segunda colocada da disputa não poderia ter sido declarada vencedora do certame para os itens de 1 a 10, 16 e 17 (mudança internacional) , eis que, nos dois atestados por ela apresentados, não consta a descrição do início e fim da prestação dos serviços, o que impossibilita a comprovação do tempo de experiência na execução do serviço licitado; e 
c) 	os atestados apresentados pela licitante declarada vencedora para os itens relativos ao transporte internacional de bagagem, apesar de mencionarem a prestação de serviços por uma década, são muito antigos. 
Em instrução anterior (peça 30) , esta unidade técnica examinou as alegações da representante e considerou preenchidos os requisitos para que a representação fosse conhecida. Com relação ao pedido de concessão da medida cautelar, apesar de ter identificado a presença do pressuposto do perigo da demora, entendeu necessária a manifestação do órgão contratante para uma adequada conclusão quanto aos pressupostos da plausibilidade jurídica e do perigo da demora reverso.
Por essa razão, propôs a realização de oitiva prévia e diligência, nos seguintes termos (peça 30, p. 8) : 
'18.1. conhecer da representação, satisfeitos os requisitos de admissibilidade constantes no art. 113, § 1º, da Lei 8.666/1993, c/c o art. 237, inciso VII e parágrafo único, do Regimento Interno/TCU, e no art. 103, § 1º, da Resolução - TCU 259/2014; 
18.2. realizar a oitiva prévia do Comando da 1ª Região Militar, com fulcro no art. 276, § 2º, do Regimento Interno deste Tribunal para que, no prazo de cinco dias úteis, se pronuncie, referente ao Pregão Eletrônico 5/2022, acerca da existência dos pressupostos da medida cautelar pleiteada e acerca dos indícios de irregularidade indicados nesta instrução, em especial quanto aos seguintes tópicos: 
a) habilitação da empresa Mundial Residence Transporte e Logística Ltda., para os itens 1 a 10, 16 e 17 do Pregão Eletrônico 5/2022, uma vez que pelos atestados apresentados não é possível comprovar atendimento ao disposto no item 9.11.1.1.1 do edital, especialmente porque os atestados emitidos pelo Grupamento de Apoio de Brasília/CA e pelo Gabinete do Ministro da Aeronáutica não apresentam informações que possibilitem confirmar a experiência na prestação dos serviços de transporte internacional de cargas, em afronta ao previsto no art. 3º, caput, da Lei 8.666/1993; 
b) justifique a exigência contida no item 9.11.1.1.1 do edital do certame, que dispõe sobre a comprovação de experiência prévia por parte das licitantes, em que deverá ser comprovada experiência mínima de 03 (três) anos na prestação dos serviços, em vista do entendimento firmado nos Acórdão 925/2019-TCU-Plenário e 2.870/2018-TCU-Plenário, o que pode configurar restrição indevida à competitividade do certame; 
c) demais informações que julgar necessárias; e 
d) designação formal de interlocutor que conheça da matéria para dirimir eventuais dúvidas, informando nome, função/cargo, e-mail e telefone de contato. 
18.3. diligenciar o Comando da 1ª Região Militar, com fundamento nos artigos 157 e 187 do Regimento Interno deste Tribunal, para que, no prazo de cinco dias úteis, encaminhe cópia dos seguintes documentos e/ou esclarecimentos: 
a) informe se ocorreu a assinatura do contrato decorrente do Pregão Eletrônico 5/2022; b) informe se existe outro contrato e/ou ata de registro de preços vigente para o mesmo objeto; c) demais informações que julgar necessárias'
Em despacho à peça 31, o titular da 3ª Diretoria Técnica da Secretaria de Controle Externo de Aquisições Logísticas (Selog) , com fundamento na delegação de competência conferida pela Portaria MIN-BD 1/2014 e na subdelegação conferida pelo art. 2º da Portaria Selog 3/2020, autorizou a realização das medidas processuais acima transcritas, o que levou à expedição dos ofícios anexados às peças 32 e 33, cujas respostas foram juntadas às peças 36 a 38.
Embora não tivesse sido instada a se manifestar, a empresa Mundial Residence Transportes e Logística, que veio a celebrar o contrato 46/2022 com o Comando da 1ª Região Militar (peça 43) , apresentou expediente solicitando ingresso nos autos, bem como documentos que, em seu entendimento, auxiliariam no deslinde do feito (peças 39 a 54) . A Selog propôs o deferimento do pedido, por considerar demonstrada a sua razão legítima para intervir nos autos e a possibilidade de lesão a direito subjetivo próprio, considerando que o contrato decorrente do certame foi assinado em seu favor, à luz do art. 146 do Regimento Interno/TCU c/c o art. 2º, § 2º, da Resolução-TCU 36/1995, com redação dada pelo art. 1º da Resolução-TCU 213/2008.
As respostas apresentadas pela UJ foram examinadas (peça 61) , tendo esta unidade técnica proposto o deferimento da cautelar pleiteada, a realização de oitivas e diligências, bem como a construção participativa das deliberações, medidas acatadas pelo ministro-relator Bruno Dantas, em despacho à peça 64. 
Mediante o Acórdão 2144/2022-TCU-Plenário, proferido na sessão de 28/9/2022, o TCU referendou a medida cautelar adotada pelo relator (peça 85) . 
Em cumprimento ao mencionado Acórdão, foram expedidos ofícios (peças 88-91 e 95) . As unidades jurisdicionadas e a empresa Mundial se manifestaram às peças 98, 100-14, 115 e 116.
Promovidas as oitivas e diligências quanto às alegações do representante e demais questões levantadas por esta Unidade Técnica, passa-se a analisar as respostas apresentadas, tópico a tópico, conforme transcrição/contextualização a seguir.
EXAME TÉCNICO
I.1.  Exame das oitivas realizadas:
Item 58.3 a) indício de sobrepreço nos itens 1 a 10, 16 e 17, relativos aos serviços de transporte, comparando-se com os valores da proposta da representante e de outros certames, em afronta ao princípio da economicidade; 
Manifestação da Unidade Jurisdicionada sobre o indício de irregularidade (peça 101) :
os preços estimados da contratação foram obtidos por meio de pesquisa direta com fornecedores, na forma prevista no item IV, do art. 5º, da IN 73/2020, em razão das peculiaridades da contratação (p. 2) ;
por ocasião da fase interna da contratação, não foram identificadas contratações com as mesmas características, permitindo a adoção dos parâmetros previstos nos incisos I a III do art. 5º da IN 73/2020 (p. 2) ;
foram enviadas oito solicitações de cotação, contudo, somente três empresas responderam à solicitação, razão pela qual foi utilizada a média obtida nas três cotações para estabelecer o preço máximo constante do Termo de Referência (p. 2) ;
a ata tem vigência de doze meses, período no qual as contratadas devem manter os preços registrados, desse modo, há possibilidade de oscilação entre propostas, de acordo com a estratégia de cada licitante. Por essa razão, foi realizada nova pesquisa de preços (p. 2) ;
cita, a título exemplificativo, o PE 17/2022 conduzido pela Polícia Federal, que consignou no item 5 de seu ETP, que após analisar noventa contratações públicas localizadas no Painel de Preços, constatou-se que nenhuma atendia os requisitos da contratação pretendida (p. 3) ; e
apresenta tabela comparativa de preços, afirmando que os preços contratados no PE 5/2022 estão condizentes com os firmados pela Abin (PE 32/2021) e pela Polícia Federal (PE 17/2022) , acrescentando que considera que não houve sobrepreço no pregão em exame e que os valores homologados estão abaixo do valor máximo aceitável (p. 3) .
Análise:
A UJ reconhece que foram utilizadas, para elaboração do preço estimado, tão somente cotações de preços junto a fornecedores. Como justificativa, alega que não foram identificadas, por ocasião da fase interna do procedimento licitatório, contratações com as mesmas características. 
A insuficiência de dados na pesquisa de preços viola a IN/Seges/ME 73/2020 e a jurisprudência do TCU, a exemplo do Acórdão 2816/2014-TCU-Plenário, relator ministro José Múcio: 
'É recomendável que a pesquisa de preços para a elaboração do orçamento estimativo da licitação não se restrinja a cotações realizadas junto a potenciais fornecedores, adotando-se, ainda, outras fontes como parâmetro, como contratações similares realizadas por outros órgãos ou entidades públicas, mídias e sítios eletrônicos especializados, portais oficiais de referenciamento de custos.'
A alegação de que não teriam sido localizadas contratações similares não parece razoável, eis que, em rápida consulta realizada no Portal de Compras Governamentais, é possível identificar, além das licitações conduzidas pela Abin e pela PF, diversas contratações de serviços de transporte nacional e internacional de mobiliário em geral, cargas, documentos, bagagem, veículos e demais objetos, a exemplo do PE 12/2022, conduzido pelo Comando da 3ª Região Militar, do PE 3/2022, conduzido pelo Ministério das Relações Exteriores e do PE 16/2022, conduzido pelo Ministério da Agricultura, Pecuária e Abastecimento. Cumpre registrar que, em sua grande maioria, os editais com esse objeto adotam como parâmetro o continente ou o país de retirada ou entrega da mudança, nos exatos termos previstos no TR do PE SRP 5/2022. 
Ainda que não existisse a completa aderência ao edital do PE SRP 5/2022, o órgão contratante poderia ter utilizado, a partir de diferentes contratações, somente os trajetos que coincidissem com os previstos no seu TR, ampliando a base de sua pesquisa. Ou seja, não seria necessário que os trajetos de outro certame fossem idênticos aos seus. 
A UJ alega que teria sido consignado, nos ETPs do Pregão Eletrônico 17/2022, conduzido pela Polícia Federal, a dificuldade em se localizar contratações similares, afirmação que não pôde ser comprovada, uma vez que não foi juntado aos autos documento apto a dar legitimidade à assertiva. 
Tampouco pode ser aceita a tabela elaborada pela UJ, que demonstraria a aderência dos preços contratados mediante o PE SRP 5/2022 aos valores contratados no PE 17/022, da Polícia Federal, e no PE 32/2021, da Abin, uma vez que não foram informadas as fontes de onde foram extraídos os dados ali apresentados. Além disso, os valores apresentados na tabela anexada pelo Comando da 1ª RM (peça 101, p. 3) não refletem os preços contratados nos certames da PF e da Abin. 
A tabela elaborada pela Selog (peça 61, p. 11 e 12) apresenta os valores corretos, efetivamente contratados nos pregões eletrônicos conduzidos pela PF e pela Abin, ressaltando-se que os dados foram extraídos de documento anexado no portal de compras governamentais (aba anexo das propostas de preços) e foram juntados às peças 56-57. 
Ao contrário do que indica a tabela feita pela UJ, ratifica-se a conclusão consignada na instrução anterior quanto à significativa diferença entre os valores contratados no PE SRP 5/2022 e no PE 17/2022 e PE 32/2021, da PF e da Abin, respectivamente: 
	Item
	Descrição
	Valor contratado PE 5/2022
	PE 32/2021
	PE 17/2022

	1
	Brasil para Argentina, Paraguai e Uruguai
	4.299,00
		4.250,00

	2
	Argentina, Uruguai e Paraguai para o Brasil
	4.299,00
	3.571,43
	4.250,00

	3
	Brasil para Chile e Venezuela
	6.652,53
		4.450,00

	4
	Chile e Venezuela para o Brasil
	6.848,08
		4.450,00

	5
	Brasil para os demais países da América do Sul, América Central, América do Norte eÁfrica (exceto Argentina, Paraguai e Uruguai) .
	7.000,00
		4.250,00

	6
	Países da América do Sul, América Central, América do Norte e África (exceto Argentina, Paraguai e Uruguai) para o Brasil
	7.564,25
	4.090,91
	4.250,00

	7
	Brasil para países da Europa
	6.386,55
	5.416,67
	4.950,00

	8
	Países da Europa para o Brasil
	6.593,19
	5.041,67
	4.950,00

	9
	Brasil para Ásia e Oriente Médio
	6.718,62
	6.153,85
	5.700,00

	10
	Ásia e Oriente Médio para o Brasil
	6.787,60
	5.530,30
	5.700,00

	16
	Brasil para a Oceania
	6.645,95
	5.375,00
	
	17
	Oceania para o Brasil
	6.769,23
	4.195,80
	
Feitas essas considerações, entende-se demonstrada a falha na realização da pesquisa de preços, em afronta à IN Seges/ME 73/2020, que pode ter contribuído para a elevação do valor estimado da contratação. Identifica-se, ainda, o sobrepreço da contratação, comparando-se os valores contratados no PE 5/2022 com os contratados por meio de outras licitações públicas tomadas como referência. 
Item 58.3. b) habilitação da empresa Mundial Residence Transporte e Logística Ltda., para os itens 1 a 10, 16 e 17 do Pregão Eletrônico 5/2022, uma vez que, pelos atestados apresentados, não é possível comprovar atendimento ao disposto no item 9.11.1.1.1 do edital, especialmente porque os atestados emitidos pelo Grupamento de Apoio de Brasília/CA e pelo Gabinete do Ministro da Aeronáutica não apresentam informações que possibilitem confirmar a experiência na prestação dos serviços de transporte internacional de cargas, no período exigido no edital, em afronta ao previsto no art. 3º, caput, da Lei 8.666/1993;
Manifestação da Unidade Jurisdicionada sobre o indício de irregularidade (peça 101) :
a)	alega que o atestado fornecido pelo Grupamento de Apoio de Brasília já seria suficiente para demonstrar o cumprimento do item 9.1.11.1.1 do edital, acrescentando que foram realizadas diligências com o objetivo de verificar a data de criação da empresa e se eram prestados serviços de transporte nacional e internacional (p. 4) ; e
b)	afirma que o TCU entende que não podem ser exigidos atestados de capacidade técnica com limitações de tempo, a exemplo de serem datados dos últimos trezentos e sessenta dias (p. 4) .
Análise:
Mais uma vez se ressalta que, em momento algum, se questionou a legitimidade ou a veracidade dos atestados apresentados pela empresa Mundial, emitidos há mais de vinte anos. 
Examinando cuidadosamente os atestados apresentados pela empresa Mundial, nota-se que o documento emitido pelo Grupamento de Apoio de Brasília - Ministério da Aeronáutica, datado de 21/6/1982, não possui elementos que demonstrem quais serviços foram prestados e por qual período (peça 7, p. 1) . Contudo, no atestado emitido pelo mesmo órgão e datado de 1º/12/1993 consta, no texto do documento, expressamente, que foram prestados serviços de mudança internacional, o que comprova o atendimento do item 9.11.1.1.1 do edital (peça 7, p. 2) ,:
'Atestamos, para os devidos fins, que a firma TRANSPORTADORA MUNDIAL LTDA., estabelecida no STRC Trecho 2 - conjunto 'D' - Lote 1 / 2 - Brasília-DF, vem prestando serviços de transporte local - de livros, máquinas, equipamentos, acervo em geral, bem como mudanças residenciais em caráter local, interestadual e internacional - transporte de automóveis, à (sic) mais de 10 (dez anos) ao Ministério da Aeronáutica. 
Atestamos, ainda, que tais serviços vêm sendo executados satisfatoriamente, não existindo em nossos arquivos, até a presente data, fatos que desabonem sua conduta e responsabilidade com obrigações assumidas.'
   Resta afastada, portanto, a irregularidade. 
Item 58.3. c) ausência de justificativa para a exigência contida no item 9.11.1.1.1 do edital do certame, que dispõe sobre a comprovação de experiência prévia por parte das licitantes de, no mínimo, três anos na prestação dos serviços, tendo em vista o entendimento firmado nos Acórdão 925/2019-TCU-Plenário e 2.870/2018-TCU-Plenário, o que pode configurar restrição indevida à competitividade do certame; e 
Manifestação da Unidade Jurisdicionada sobre o indício de irregularidade (peça 101) :
a)	admite que o ETP não justificou a exigência contida no item 9.11.1.1.1 do edital, explicando que a essencialidade e a complexidade do serviço justificariam a regra, acrescentando que a contratada deve ter estrutura logística e capacidade operacional capazes de realizar grande quantidade de mudanças de forma simultânea (p. 5) ; e
b)	foi formado grupo de estudo, com a participação de doze organizações militares, que propôs, ao final, a elaboração de documento interno de observância obrigatória pelas OMs, datado de 11/8/2022, no qual foi sugerido o modelo de Termo de Referência que prevê a exigência de comprovação de experiência anterior de três anos (p. 5) ;
Análise:
Inicialmente, registra-se que não foi anexado o mencionado estudo, resultante do grupo de trabalho, que sugeriu a inserção da mencionada exigência. 
Ainda que tal documento interno tivesse sido anexado e ainda que ele contivesse tal exigência, tal regra deve ser justificada, o que não ocorreu no caso concreto, em que a UJ se limitou a alegar a complexidade do serviço. 
Os argumentos apresentados não são capazes de justificar a exigência, o que caracteriza afronta à jurisprudência do TCU (Acórdãos 925/2019, ministra-relatora Ana Arraes, e 2870/2018, ministro-relator Walton Alencar Rodrigues, ambos do Plenário) , que exige justificativa para a inserção de tal exigência, diante de seu potencial restritivo à competitividade. 
A simples alegação de que o serviço exige capacidade operacional da contratada não se mostra suficiente para exigir a comprovação de experiência anterior de três anos em um contrato que possui vigência de doze meses, ainda que exista a possibilidade de prorrogação até o limite de sessenta meses. 
Desse modo, está configurada a irregularidade. 
Item 58.3. d) ausência, nos ETPs, de justificativa para a adesão à ARP por qualquer órgão ou entidade da Administração Pública, em afronta à jurisprudência do TCU (Acórdão 757/2015-TCU-Plenário) ;
Manifestação da Unidade Jurisdicionada sobre o indício de irregularidade:
a)	de fato, não foi inserida justificativa para a adesão nos ETPs no momento oportuno, tendo a assessoria jurídica do órgão identificado a falha e recomendado a apresentação de justificativa para tal regra, na forma orientada no modelo padrão de ARP da CGU/AGU (peça 101, p. 5) ; e
b)	a resposta apresentada pela UJ à recomendação quanto à justificativa da possibilidade de adesão à ata consta da peça 113, p. 4 e teria o condão de convalidar o vício de forma, materializado na ausência da justificativa para a adesão à ata:
'RESPOSTA: A adesão à ata de registro de preços será admitida com vistas a proporcionar à Adm Pub celeridade nas soluções da mesma natureza, uma vez já alcançada a proposta mais vantajosa.
O processo de adesão deverá ser condicionado à realização de estudo, pelos órgãos e pelas entidades que não participaram do registro de preços, que demonstre o ganho de eficiência, a viabilidade e economicidade para a administração pública federal, quanto à utilização da ARP, conforme o art. 22 do Decreto 7.892/2013.
Insta salientar que outras OM encontram dificuldades, em seus respectivos processos licitatórios de transporte de bagagem, por se tratar de objeto sensível e com emprego de insumos voláteis (especialmente combustível) em questões mercadológicas. 
Sendo assim, esta administração permite 'caronas' na hipótese de os dispositivos e no devido enquadramento do estabelecido no decreto mencionado.' 
Análise:
É fácil perceber que a resposta apresentada pela UJ à recomendação feita no parecer jurídico apenas reproduz o art. art. 22 do Decreto 7.892/2013, o que não é suficiente para justificar a inserção da regra. 
Cumpre ressaltar que a justificativa para a utilização da ata de registro de preços por órgãos ou entidades não participantes deve ser robusta, com elementos que demonstrem o ganho de eficiência, a viabilidade e a economicidade de tal medida. 
Considerando a fragilidade de justificativa apresentada pela UJ, será proposta ciência quanto a esse ponto, para que a irregularidade não venha a ocorrer em licitações futuras.  
Item 58.4. a) informe de que forma os serviços de transporte internacional de mobiliário em geral, cargas, documentos, bagagem, veículos e demais objetos de propriedade ou de interesse da 1ª RM estão sendo prestados, ante a informação de suspensão, realizada pelo próprio órgão, do contrato firmado com a empresa Mundial Residence Transportes e Logística Ltda., encaminhando documentação comprobatória e enviando o comparativo entre os preços registrados para os itens 1 a 10 e 16 e 17 do referido certame e os preços eventualmente contratados neste interim (contratos emergenciais ou adesões a ARP vigentes) ; b) pesquisa de preços realizada no âmbito do Pregão Eletrônico para Registro de Preços 5/2022; c) cópia do contrato anterior que tenha o mesmo objeto do PE SRP 5/2022 e eventuais aditivos contratuais; e d) informe as providências adotadas para a apuração das condutas das empresas JDM Mudanças e Transportes Ltda. (CNPJ 22.880.547/0001-61) , G-Inter Transportes Ltda. (CNPJ 05.332.260/0001-88) , e Bremmer Dirane Rufo (CNPJ 30.223.935/0001-06) , que deixaram de apresentar suas propostas ajustadas quando convocadas para os itens 3, 5, 6, 7, 8, 9, 10, 16 E 17 do certame, considerando o disposto na jurisprudência deste Tribunal, a exemplo do Acórdão 1168/2016-TCU-Plenário, de Relatoria do Ministro Bruno Dantas, no sentido de que os gestores das áreas responsáveis por conduzir pregões eletrônicos devem autuar processo administrativo com vistas à apenação das licitantes que praticarem, injustificadamente, ato ilegal tipificado no art. 7º da Lei 10.520/2002, sob pena de responsabilização;
Manifestação da Unidade Jurisdicionada (peça 101) :
a)	os serviços de transporte internacional estão sendo prestados mediante indenização diretamente ao militar movimentado, na forma prevista no art. 16 da Portaria C Ex 1570, de 11 de agosto de 2021 (p. 6) ;
b)	o valor da indenização é obtido por meio de pesquisa de preço, realizada pelo próprio militar movimentado, com, no mínimo, 3 empresas do ramo. O militar recebe o valor correspondente ao menor preço ofertado (p. 6) ;
c)	ao final do processo, o militar deve apresentar a prestação de contas dos valores recebidos (p. 6) ;
d)	é preferível que as mudanças sejam realizadas por empresas contratadas pelas Regiões Militares, eis que a indenização gera maior tempo (p. 6) ;
e)	não houve contratação emergencial e tampouco adesões a ARPs vigentes (p. 6) ;
f)	será mantida a sistemática de indenização até pronunciamento definitivo do TCU neste processo, e, caso sejam anulados os itens relativos ao transporte internacional, será realizado novo procedimento licitatório (p. 6) ;
g)	foi anexada a pesquisa de preços realizada no âmbito do certame (p. 6) ;
h)	foram anexadas cópias dos contratos anteriores, que não contaram com aditivos (p. 6) ; e
i)	foi editada a Portaria 10 - Asse Jur/Div Adm/2022, com vistas a apurar eventuais atos ilegais por parte das empresas licitantes (p. 7) . 
Análise: 
Constata-se, pela documentação anexada pelo Comando da 1ª RM, a existência de três contratos de transporte internacional: 
a)	o contrato 28/2021, firmado com a empresa G-Inter Transportes Ltda. (peça 114, p. 1) ; 
b)	o contrato 29/2021, firmado com a representante, empresa 5 estrelas Infinity Serviços e Soluções Ltda. (peça 114, p. 4) ; e 
c)	o contrato 31/2021, celebrado com a empresa 5 Concept Mobility Serviços de Mobilidade Ltda. (peça 114, p. 9) . 
Os três instrumentos contratuais foram celebrados em 2021 e, apesar de admitirem prorrogação e possuírem valores significativamente inferiores aos alcançados no PE SRP 5/2022, não foram prorrogados, de acordo com informações prestadas pelo responsável pelo setor de licitações e contratos do Comando do 1º RM em contato telefônico.  
A possibilidade de indenização, prevista na Portaria C Ex 1570/2021 (peça 112) , permite que os transportes internacionais dos militares sejam realizados, ainda que os itens 1-10, 16 e 17 venham a ser anulados, impondo ao militar transferido a realização da pesquisa de preços junto a, pelo menos três fornecedores. 
A prestação de serviços de transporte internacional deve ser realizada mediante licitação pública, devendo ser utilizada a indenização desses serviços diretamente ao militar movimentado em situações excepcionais e temporárias, diante dos riscos envolvidos em tal mecanismo. 
Desse modo, deve-se determinar à UJ que adote a sistemática de indenização de serviços de transporte internacional somente até a conclusão da futura licitação com o mesmo objeto.  
Finalmente, registra-se que foram adotadas as providências necessárias quanto à responsabilização das licitantes que deixaram de apresentar suas propostas ajustadas quando convocadas, em observância à jurisprudência do TCU. 
I.2.  Manifestação da Unidade Jurisdicionada sobre a construção participativa de deliberações:
a)	em futuras licitações, serão inseridas, nos ETPs, justificativas para adesão de órgãos e entidades da administração pública, bem como para a exigência de demonstração de experiência anterior de três anos (p. 7) ; e
b)	caso seja determinada a anulação do certame, o serviço será realizado mediante indenização, até que seja realizada nova licitação com o mesmo objeto.  
Análise:
Os esclarecimentos prestados demonstram a intenção do Comando do 1º RM em não repetir as falhas identificadas no âmbito deste processo. Adicionalmente, constata-se que não haverá prejuízo às organizações militares e tampouco aos militares transferidos, caso seja determinada a anulação dos itens relativos aos serviços de transporte internacional, considerando a possibilidade de indenização direta aos militares requisitantes, na forma prevista na Portaria C Ex 1570/2021, anexada à peça 112, p. 1.
Contudo, conforme consignado, a sistemática de indenização, com a realização de pesquisa de preços diretamente pelo militar, representa risco para a administração, razão pela qual se entende que tal solução deverá ser adotada em situações excepcionais e temporárias.  
Manifestação da sociedade empresarial Mundial Residence Transportes e Logística (peça 116) :
a)	cita a análise constante no ETP do Pregão Eletrônico 17/2022, da Polícia Federal, já juntado nos presentes autos, que verificou, a partir de noventa contratações públicas encontradas no portal Painel de Preços, que nenhuma delas atendia aos requisitos da contratação pretendida, acrescentando que nem sempre o menor preço corresponde à melhor prestação do serviço (p. 3) ;
b)	menciona a ação penal movida pelo Ministério Público Federal contra a empresa 5 Estrelas Infinity e enfatiza sua própria experiência no ramo de transportes nacionais e internacionais (p. 6) ;
c)	assevera que não há sobrepreço e reproduz a tabela elaborada pelo órgão licitante que, supostamente, demonstraria que os valores obtidos no PE 5/2022 são similares aos contratados mediante os pregões realizados pela Polícia Federal e pela Abin (p. 9-11) ;
d)	o atestado emitido pelo Ministério da Aeronáutica, que tem fé pública e goza de presunção de veracidade e legitimidade, atesta a prestação de serviços por período superior a dez anos, ressaltando que a representante não apresentou nenhum documento que demonstrasse que o atestado é inverídico (p. 12-16) ;
e)	menciona jurisprudência do TCU, a exemplo do Acórdão 2032/2020-TCU-Plenário (ministro-relator Marcos Bemquerer) , que considera indevida a limitação temporal de atestados de capacidade técnica, o que demonstra não haver irregularidade na apresentação de atestado emitido em 1982 e 1993 (p. 16-17) ;
f)	a ausência de menção ao CNPJ no atestado não o invalida, eis que conta o nome e o endereço da empresa (p. 17-18) ;
g)	o atestado emitido pelo Ministério da Aeronáutica cita expressamente a realização de serviços que correspondem às características dos serviços ora licitados pelo período de dez anos e a satisfatória execução dos serviços (p. 19-21) ;
h)	alega que a exigência de apresentação de nota fiscal junto com o atestado de capacidade técnica em licitações públicas é ilegal, ressaltando que tais documentos não poderiam ser solicitados em sede de diligência (p. 24-27) ;
i)	a exigência de demonstração de experiência anterior de três anos foi justificada pelo órgão contratante (p. 28-30) ;
j)	alega que a representante a acusou indevidamente de ter apesentado falso, o que caracterizaria denunciação caluniosa e enseja a aplicação de penalidade de multa e de impedimento de licitar e contratar com a administração pública (p. 31-33) ; e
k)	finalmente, esclarece que foram prestados serviços para o órgão contratante e que diversos outros órgãos públicos manifestaram intenção em aderir à ata, contudo, a decisão de suspender a execução do contrato está impedindo tais adesões e lhe causando prejuízo (p. 33-35) .  
Análise: 
As alegações mencionadas nas alíneas 'a' a 'g' e 'i' já foram examinadas nesta instrução. 
Com relação à apresentação de nota fiscal relacionada ao atestado de capacidade técnica, tal solicitação poderia demonstrar, de forma pormenorizada, os serviços que foram prestados e mencionados no atestado emitido há muitos anos. A diligência prevista no art. 43, § 3º, da Lei 8.666/1993, seria o mecanismo legal e apto a esclarecer esse ponto. Conforme a jurisprudência do TCU, não há, de fato, previsão legal, para fins de qualificação técnica, da apresentação de notas fiscais para comprovação dos atestados de capacidade técnica. Contudo, é faculdade da comissão de licitação ou do pregoeiro realizar diligências para verificar a fidedignidade dos documentos apresentados pela licitante (Acórdão 1385/2016-TCU-Plenário, ministro-relator José Mucio Monteiro) . 
Contudo, conforme mencionado nesta análise, as informações constantes do atestado emitido pelo Grupamento de Apoio de Brasília, datado de 1º/12/1993 (peça 7, p. 2) são suficientes para demonstrar que a empresa Mundial atendeu a exigência contida no item 9.11.1.1.1 do edital, ainda que essa exigência não tenha sido devidamente justificada nos ETP. 
Com relação à aplicação de multa à representante, não se percebe procedência na solicitação, eis que, na peça inicial, em momento algum a representante alegou falsidade dos atestados apresentados pela empresa Mundial, mas sim apontou o teor precário das informações ali contidas, que dificultariam ou impediriam a demonstração do atendimento ao item 9.11.1.1.1 do edital. 
Quanto à possibilidade de adesão à ARP por órgãos e entidades da administração pública, registra-se que tal regra sequer foi justificada nos ETPs, e, ainda que tivesse sido, se trata de uma possibilidade e não de um direito adquirido da empresa contratada, cabendo acrescentar que a concessão da cautelar se deu em razão de fortes indícios de sobrepreço na contratação, o que justifica a atuação do TCU em defesa do interesse público. 
Manifestação da Escola de Comando e Estado-Maior do Exército (peça 98) :
a)	alega não possuir subsídios necessários para uma manifestação quanto aos pressupostos da cautelar deferida e que não foi assinado o contrato resultante do certame (p. 2-3) ; e
b)	que os serviços de transporte internacional estão sendo prestados por meio de pagamento de indenização e que não possui cópia de contrato anterior, eis que se trata de contratação inédita (p. 3) ;
Manifestação da 1ª Divisão de Exército (peça 115) :
a)	na condição de órgão participante, não lhe cabe tecer comentários sobre o processo licitatório, conduzido pelo Comando da 1ª Região Militar (p. 2) ;
b)	não foi emitido empenho ou assinado qualquer contrato. Os serviços de transporte internacional podem ser prestados por meio de indenização em favor do militar ou por solicitação de poio de outras Forças Armadas ou órgãos governamentais (p. 2) ; e
c)	não há contrato anterior ao PE SRP 5/2022 com o mesmo objeto (p. 2) .
Análise:
Os esclarecimentos prestados demonstram que, assim como o órgão contratante, não haverá prejuízo aos órgãos participantes na hipótese de o TCU vir a determinar a anulação dos itens 1-10, 16 e 17. 
CONCLUSÃO
O conjunto probatório se revela robusto o suficiente para justificar a anulação dos itens relativos ao transporte internacional, eis que, conforme consignado em instrução anterior, o potencial prejuízo é superior a 28 milhões de reais, sem contar as possíveis adesões de órgãos e entidades da administração pública. 
Deve-se, ainda determinar a instauração imediata de nova licitação para esses serviços, após escoimados os vícios do edital anterior, considerando os riscos envolvidos na sistemática de indenização.
Quanto aos indícios de irregularidades, os elementos constantes dos autos permitem, desde já, a avaliação quanto ao mérito da presente representação como parcialmente procedente.
Será proposta, portanto, a revogação da medida cautelar adotada, com a realização de determinações e ciências, na forma descrita nesta instrução.
Por fim, diante dos encaminhamentos propostos, em que pese existir a possibilidade de indenização das despesas de transporte de mudança, na forma da Portaria CEx 1570/2021, tal sistemática apresentar risco para a administração pública, devendo ser adotada temporariamente. No que diz respeito à empresa Mundial, não se identifica prejuízo, eis que as peculiaridades do objeto da contratação (serviços de transporte internacional) não ensejam investimentos prévios pela contratada.  
INFORMAÇÕES ADICIONAIS
Não houve pedido de ingresso aos autos. 
Não houve pedido de vista e/ou cópia.
Não houve pedido de sustentação oral. 
Não há processos conexos e apensos.
PROPOSTA DE ENCAMINHAMENTO
Em virtude do exposto, propõe-se:
conhecer da representação, satisfeitos os requisitos de admissibilidade constantes no art. 113, § 1º, da Lei 8.666/1993, c/c os arts. 235 e 237, VII, do Regimento Interno deste Tribunal, e no art. 103, § 1º, da Resolução - TCU 259/2014;
no mérito, considerar a presente representação parcialmente procedente;
revogar a medida cautelar adotada; 
determinar ao Comado da 1ª Região Militar, com fundamento no art. 4º, inciso I da Resolução - TCU 315/2020, que, no prazo de sessenta dias, adote providências quanto aos itens abaixo, e informe ao TCU os encaminhamentos realizados:
	a) anulação dos itens 1 a 10, 16 e 17 (serviços de transporte internacional) do Pregão Eletrônico para registro de preços 5/2022, e instauração imediata de nova licitação para esses serviços, em razão da exigência constante do item 9.11.1.1.1 do edital, que não foi devidamente justificada nos ETPs, e da falha na pesquisa de preços, que levaram a um sobrepreço na contratação, comparando-se os valores contratados aos de outros certames, em afronta aos princípios da economicidade e da obtenção da proposta mais vantajosa; e
	b) instaure imediatamente nova licitação para os serviços de transporte internacional, após escoimados os vícios do edital anterior, considerando os riscos envolvidos na sistemática de indenização;
dar ciência ao Comando da 1ª Região Militar, com fundamento no art. 9º, inciso I, da Resolução - TCU 315/2020, sobre as seguintes impropriedades/falhas, identificadas no pregão - SRP 5/2022, para que sejam adotadas medidas internas com vistas à prevenção de outras ocorrências semelhantes:	
ausência de justificativa para a exigência contida no item 9.11.1.1.1 do edital do certame, que dispõe sobre a comprovação de experiência prévia por parte das licitantes de, no mínimo, três anos na prestação dos serviços, em afronta a jurisprudência do TCU (Acórdãos 925/2019 e 2.870/2018, ambos do Plenário) ; 
ausência de justificativa nos ETP para permitir adesões à ata de registro de preços por outros órgãos e entidades da administração pública, em afronta à jurisprudência do TCU (Acórdão 757/2015-TCU-Plenário) ;
a utilização da ata de registro de preços por órgãos e entidades da administração pública deve ser devidamente justificada, com elementos que demonstrem os ganhos de eficiência, a viabilidade e a economicidade de tal medida, não podendo ser aceita, como justificativa, a mera transcrição do art. 22 do Decreto 7.892/2013, e
pesquisa de preços realizada exclusivamente junto a potenciais fornecedores, sem que tenha sido comprovada a impossibilidade de obtenção de preços praticados em contratações semelhantes por outros órgãos da Administração Pública, em desconformidade com o art. 5º, § 1º da IN Seges 73/2020;
informar ao Comando da 1ª Região Militar e ao representante do acórdão que vier a ser proferido, destacando que o relatório e o voto que fundamentam a deliberação ora encaminhada, caso existentes, podem ser acessados por meio do endereço eletrônico www.tcu.gov.br/acordaos; e
arquivar os presentes autos, nos termos do art. 169, V, do Regimento Interno/TCU, sem prejuízo de que a Selog monitore a determinação supra."
É o relatório.

Luiz Melo Filho (OAB/DF 17.143), representando a Mundial Residence Transportes e Logística Ltda.; Benitez José da Silva, representando a 5 Estrelas Infinity Serviços e Soluções Ltda.

Não atuou.

REPRESENTAÇÃO. CONHECIMENTO. LICITAÇÃO PARA CONTRATAÇÃO DE EMPRESA DE TRANSPORTE NACIONAL E INTERNACIONAL DE MOBILIÁRIO, CARGAS, DOCUMENTOS, BAGAGEM E DEMAIS OBJETOS DE INTERESSE DO ÓRGÃO. PESQUISA DE PREÇOS DEFICIENTE. SOBREPREÇO NO VALOR DOS SERVIÇOS CONTRATADOS. AUSÊNCIA DE JUSTIFICATIVA PARA PERMISSÃO A ADESÕES NOS ESTUDOS TÉCNICOS PRELIMINARES. DETERMINAÇÃO. ANULAÇÃO DE ITENS DO PREGÃO ELETRÔNICO. REALIZAÇÃO DE NOVA LICITAÇÃO. CIÊNCIA.

REPRESENTAÇÃO (REPR)

Unidade de Auditoria Especializada em Contratações (AudContratações).

Preenchidos os requisitos de admissibilidade previstos no art. 113, § 1º, da Lei 8.666/1993 c/c o art. 237, inciso VII e parágrafo único, do Regimento Interno/TCU, a representação formulada pela empresa 5 Estrelas Infinity Serviços e Soluções Ltda. (5 Estrelas) deve ser conhecida.
Trata-se de possíveis irregularidades no Pregão Eletrônico SRP 5/2022 (PE 5/2022) , do Comando da 1ª Região Militar, cujo objeto consiste na contratação de empresa especializada em serviço de transporte nacional e internacional de mobiliário em geral, cargas, documentos, bagagem, veículos e demais objetos de propriedade ou de interesse da 1ª Região Militar (1ª RM) , compreendendo desmontagem, embalagem, retirada do local de origem, descarga dos bens transportados para o respectivo destino e sua montagem, abrangendo todos os meios de transportes existentes e necessários na execução do serviço (peça 22, p. 13) .
Em suma, o representante relata ter apresentado, na fase de lances do pregão, a melhor oferta para todos os itens que compõem o objeto, mas que, por não ter comprovado três anos de experiência em transporte internacional, exigência contida no subitem 9.11.1.1.1 do edital, foi inabilitado em relação aos itens 1 a 10, 16 e 17. Além disso, contesta a habilitação da empresa Mundial Residence Transporte e Logística Ltda. (Mundial) sob a alegação de que seus atestados de capacidade técnica não deveriam ser considerados, por não apresentarem as datas de início e fim da prestação dos serviços, impossibilitando a apuração do tempo de experiência a que se referem. Requer, pois, a suspensão cautelar do certame e, no mérito, a declaração de sua nulidade.
Em análise inicial (peça 30) , o auditor responsável pela instrução propôs o conhecimento da representação, a oitiva prévia do Comando da 1ª Região Militar para apurar a caracterização do pressuposto da plausibilidade jurídica e a ausência do periculum in mora reverso, bem como diligência do órgão para obtenção de documentação necessária à instrução do feito. O titular da 3ª Diretoria Técnica da então Secretaria de Controle Externo de Aquisições Logísticas (Selog) , com fundamento na delegação de competência conferida pela Portaria MIN-BD 1/2014 e na subdelegação conferida pelo art. 2º da Portaria Selog 3/2020, autorizou a realização das medidas processuais acima referidas.
Na etapa processual seguinte, a Selog analisou as informações recebidas e propôs o seguinte encaminhamento (peças 61 a 63) : 
	a) deferimento da medida cautelar pleiteada pelo representante;
	b) oitiva do Comando da 1ª Região Militar para que se manifestasse sobre: 
	b.1) indícios de sobrepreço nos itens 1 a 10, 16 e 17; 
	b.2) possível inadequação dos atestados de capacidade técnica apresentados pela empresa Mundial;
	b.3) ausência de justificativa para a exigência de experiência mínima de três anos na prestação dos serviços como requisito de habilitação; e
	b.4) ausência de justificativa para a possibilidade de adesão à ata de registro de preços prevista no instrumento convocatório.
	c) oitiva da Escola de Comando e Estado-Maior do Exército e do Comando da 1ª Divisão do Exército, para que se pronunciassem quanto aos pressupostos da cautelar deferida;
	d) diligência dos órgãos acima referidos para que encaminhassem elementos adicionais necessários à continuidade da análise;
	e) comentários dos gestores para fins de construção participativa das deliberações deste Tribunal;
	f) oitiva da empresa Mundial; e
	g) deferimento do pedido da empresa Mundial de ser considerada como parte interessada no processo.
O encaminhamento proposto pela unidade técnica contou com a anuência do então relator, Ministro Bruno Dantas, conforme despacho constante à peça 64. A medida cautelar deferida foi referendada pelo Tribunal por meio do Acórdão 2144/2022-TCU-Plenário (peça 85) .
Promovidas as medidas acima, a unidade técnica realizou nova avaliação e identificou sobrepreço nos itens 1 a 10, 16 e 17, relativos aos serviços de transporte internacional, que implicaria prejuízo potencial superior a R$ 28 milhões, sem contar as possíveis adesões de outros órgãos e entidades da Administração Pública. A análise também identificou que o requisito de habilitação previsto no subitem 9.11.1.1.1 do edital, que exigia a comprovação de experiência mínima de três anos na prestação de serviços, requisito potencialmente restritivo à competitividade, assim como a permissão à utilização da ata de registro de preços por órgãos não participantes (adesão) não foram devidamente justificados no processo administrativo da licitação.
Quanto à forma atual de prestação dos serviços, o Comando da 1ª RM, a Escola de Comando e Estado-Maior do Exército e a 1ª Divisão de Exército informaram que estariam sendo realizados mediante indenização em favor do militar movimentado, na forma prevista no art. 16 da Portaria Ex 1570, de 11 de agosto de 2021. A unidade técnica ponderou que a contratação dos serviços deveria ser realizada mediante licitação pública e que a indenização paga diretamente ao militar, devido aos riscos envolvidos em tal mecanismo, somente poderia ser utilizada em situações excepcionais e temporárias.
Feitas essas considerações, acompanho as análises e conclusões da então Secretaria de Controle Externo de Aquisições Logísticas (Selog) e as adoto como razões de decidir.
Segundo informações prestadas pelo Comando da 1ª RM, o orçamento estimado do certame foi baseado exclusivamente em pesquisa de preços realizada junto a potenciais fornecedores, sob o argumento de que não teriam sido identificadas outras contratações públicas com as mesmas características. Tal alegação, entretanto, foi prontamente afastada pela unidade técnica, que, a partir de pesquisa realizada no Portal de Compras Governamentais, identificou contratações similares que poderiam ser utilizadas como referência. Corroboro o entendimento da Selog de que, ainda que não haja completa aderência entre o objeto licitado e outras contratações públicas, o aproveitamento dos itinerários de transporte coincidentes é plenamente viável, conduta que permitiria ampliar a base de pesquisa e obter estimativas de preços mais próximas à realidade. A comparação entre os preços registrados na ARP decorrente do PE 5/2022 e os obtidos no PE 17/2022 do Departamento de Polícia Federal e no PE 32/2021 da Agência Brasileira de Inteligência, realizada no parágrafo 19 da instrução de mérito (peça 120) , evidencia o sobrepreço da contratação em análise.
Quanto à comprovação de experiência prévia mínima de três anos na prestação dos serviços, por se tratar de exigência que pode restringir a participação no certame, há necessidade de que esteja devidamente justificada no processo administrativo da contratação, cuidado não observado na licitação em questão, caracterizando afronta a entendimento do Tribunal sobre a matéria, expresso, por exemplo, nos Acórdão 925/2019-TCU-Plenário e 2.870/2018-TCU-Plenário, relatados, respectivamente, pela Ministra Ana Arraes e pelo Ministro Walton Alencar Rodrigues.
De igual forma, a previsão no edital de possibilidade de adesão à ata por órgãos ou entidades não participantes sem a devida justificativa nos estudos técnicos preliminares afronta jurisprudência do TCU, conforme entendimento consignado no Acórdão 757/2015-TCU-Plenário, relator Ministro Bruno Dantas.
Por fim, cabe destacar que a alegada irregularidade relativa aos atestados de capacidade técnica apresentados pela empresa Mundial Residence Transporte e Logística Ltda. foi afastada pela unidade técnica, uma vez que o documento emitido pelo Grupamento de Apoio de Brasília do Ministério da Aeronáutica (peça 7, p. 1) , de 1º/12/1993, faz expressa menção à prestação de serviços de transporte local, interestadual e intermunicipal por mais de dez anos.
Diante dessas considerações, propugno o conhecimento da presente representação para, no mérito, considerá-la parcialmente procedente, com a expedição de determinação ao Comando da 1ª Região Militar no sentido de que adote medidas para promover a anulação dos itens 1 a 10, 16 e 17 do Pregão Eletrônico 5/2022 e dos atos deles decorrentes, com imediata instauração de nova licitação para os serviços de transporte internacional, após escoimados os vícios aqui identificados, bem como as demais medidas encaminhadas.
Ante o exposto, voto para que o Tribunal de Contas da União aprove a minuta de acórdão que submeto a este Colegiado.
TCU, Sala das Sessões, em 22 de março de 2023.
Ministro JHONATAN DE JESUS 
Relator